臺灣新北地方法院板橋簡易庭小額民事判決
110年度板小字第4536號
原      告  曾羽銨  
訴訟代理人  王志超律師
            劉書妏律師


被      告  黃媛玠  
訴訟代理人  唐德華律師

上列當事人間請求返還押租金事件，於中華民國111年2月22日辯
論終結，本院判決如下：
    主  文
原告之訴及其假執行之聲請均駁回。
訴訟費用新臺幣壹仟元由原告負擔。
    事實及理由要領
一、原告主張：
（一）原告與被告於民國(下同)110年10月17日簽訂一住宅租賃
      契約（下稱系爭契約），租賃標的係位於新北市○○區○○路
      000號8樓之3之住宅，租賃期間係自110年10月25日至111
      年10月24日止，每月租金為新台幣(下同)23,000元，並有
      約定二個月之押租金。原告於簽約日當日即交付被告第1
      個月租金及2個月之押租金共計69,000元。
（二）被告於簽訂系爭契約當日，並未依法給予原告三天之審閱
      期，系爭契約應為自始無效：
　 1、按「本法所用名詞定義如下：一、消費者：指以消費為目
      的而為交易、使用商品或接受服務者。二、企業經營者：
      指以設計、生產、製造、輸入、經銷商品或提供服務為營
      業者。七、定型化契約條款：指企業經營者為與多數消費
      者訂立同類契約之用，所提出預先擬定之契約條款。」消
      費者保護法（下稱消保法）第2條第1、2、7款定有明文。
      而所謂企業經營者，於房屋租賃契約中係指「反覆實施出
      租行為，並以出租為業」之房東。
　 2、次按「企業經營者與消費者訂立定型化契約前，應有三十
      日以內之合理期間，供消費者審閱全部條款內容。企業經
      營者以定型化契約條款使消費者拋棄前項權利者，無效。
      」，消保法第11條之1第1、2項定有明文。企業經營者與
      消費者訂立定型化契約前，應有30日以內之合理期間，供
      消費者審閱全部條款內容，其立法意旨，乃為維護消費者
      知的權利，使其於訂立定型化契約前，有充分了解定型化
      契約條款之機會，且為確保消費者之契約審閱權，明定企
      業經營者未提供合理審閱期間或拋棄該權利者之法律效果
      者無效。
　 3、復按「中央主管機關得選擇特定行業，公告規定其定型化
      契約應記載或不得記載之事項。違反前項公告之定型化契
      約，其定型化契約條款無效。該定型化契約之效力，依前
      條規定定之。」消費者保護法第17條第1、2項分別定有明
      文。內政部依上開規定，訂有房屋租賃定型化契約應記載
      及不得記載事項，就應記載事項第1條定有：「本定型化
      契約及其附件之審閱期間（不得少於三日）。」訂立審閱
      期間條款之目的在於給予消費者充分瞭解契約內容之機會
      ，並規範企業經營者不得在未給予消費者審閱契約內容之
      機會前，限制消費者簽訂契約之時間，以避免消費者於匆
      忙間不及瞭解其依契約所得主張之權利及應負擔之義務，
      致訂立顯失公平之契約而受有損害。若企業經營者未提供
      合理審閱期間審閱定型化契約，或於契約中明文拋棄該審
      閱權權利，其定型化契約為無效。
　 4、本件中，被告係反覆實施出租行為，並以出租為業之房東
      ，屬消保法第2條第2款所稱之企業經營者，自應適用消保
      法之規定；又原告與被告於110年10月17日簽訂系爭契約
      ，因該契約係屬房屋租賃定型化契約，應適用消保法第11
      條之1之規定，依法被告應給予原告合理之審閱期，再依
      據消保法第17條授權給內政部所公布之「房屋租賃定型化
      契約應記載及不得記載事項」第1條規定，房屋租賃定型
      化契約審閱期應至少有三日，然而被告於110年10月17日
      簽訂系爭契約當日並未給予原告任何之審閱期間，係違反
      該審閱期間規定，系爭契約應為自始無效。
（三）被告無法律上原因保有原告之租金及押租金，應返還原告
      69,000元：
　　　系爭契約應為自始無效已如上述，故被告自無法律上原因
      繼續保有原告之租金及押租金，原告得依據民法第179條
      要求被告返還原告於110年10月17日向其給付之第1個月租
      金及2個月押租金共計69,000元。另原告於110年10月27日
      ，已委託王志超律師向被告寄發律師函，向其主張系爭契
      約無效並催告返還租金及押租金，奈何至今被告仍拒絕返
      還，故提此訴訟。且原告已於110年10月23日向被告為終
      止契約之意思表示。為此，爰依民法第179條之法律關係
      ，提起本訴，求為判決：被告應返還原告租金及押租金共
      計69,000元，自110年10月17日起至清償日止，按年利率
      百分之五計算之利息等語。
二、被告則辯以：
（一）法令雖規定不可以定型化契約條款使消費者放棄審閱期間
      權利，但基於私法自治及契約自由原則，仍可由消費者審
      酌後決定拋棄。而觀諸兩造簽訂之租賃契約(下稱系爭租
      約)，明確記載有3日審閱期間，且條款內容無晦暗難明之
      處，更由原告攜回審閱，則原告仍願於隔日簽訂系爭租約
      ，當可推認原告已充分了解契約內容並放棄審閱權利，自
      不得再主張違反審閱期間之法律效果。退步言之，縱認原
      告可主張違反審閱期間，其法律效果亦僅定型化契約條款
      不構成契約內容或無效，無從逕認全部契約無效。況，租
      賃法律關係必要之點(租金、租賃標的)皆由兩造磋商確認
      ，系爭租約已合法成立有效，縱有其他定型化契約條款無
      效，亦無礙租賃法律關係之效力。是被告保有租金及押租
      金，核屬有法律上原因，原告自無從主張不當得利，請求
      返還。
（二）查，綜覽原告起訴狀全文，其請求所憑依據乃消保法第11
      條之1、第17條暨內政部依上開規定制定之「房屋租賃定
      型化契約應記載及不得記載事項」第壹點之第一條契約審
      閱期、民法第179條，主張系爭租約違反3日審閱期間，系
      爭租約應自始全部無效，是本於不當得利法律關係，請求
      被告返還租金及押租金，共69,000元云云。除此之外，無
      再引用其他法律依據，合先敘明。惟，消保法適用前提須
      被告為企業經營者，而原告迄今僅空言泛稱被告反覆實施
      出租行為，並以出租為業，未見絲毫舉證以明其說，故本
      案是否有消保法之適用，已不無疑義。又觀諸消保法第11
      條之1第2項條文文義及增訂理由，所指無效者，係謂「約
      定消費者拋棄審閱期間」此定型化契約條款無效，非企業
      經營者未提供合理審閱期間之法律效果遽為無效，原告就
      此似有誤解，併此敘明。
（三）再者，揆諸臺灣高等法院109年度上易字第763號、107年
      度上易字第672號判決意旨、臺灣高等法院臺南分院95年
      上易字第90號判決意旨、最高法院98年度台上字第168號
      判決意旨等實務見解，合理審閱期間之立法目的在於使消
      費者於簽約前充分瞭解該契約之權利義務關係，是縱未達
      中央主管機關公告各行業之審閱期間，倘企業經營者無妨
      礙消費者審閱契約之行為，消費者有充分了解契約條款之
      機會，基於私法自治及契約自由原則，消費者亦可選擇拋
      棄審閱期間權利，非一概逕認定型化契約條款因違反審閱
      期間即不構成契約內容或無效。而探究兩造簽訂系爭租約
      經過，係被告先於591租屋網刊登租賃訊息，原告經網站
      得知資訊後主動電話洽詢，兩造相約110年10月16日下午1
      時至租賃標的所在地看屋，確認屋況後原告即表示有意願
      承租，被告遂逐一解釋、說明租賃契約條款，彼此磋商談
      妥租賃標的、租金等必要之點，原告也轉帳支付定金1萬
      元，同時被告亦請原告將系爭租約攜回審閱。嗣兩造於隔
      日即同年月17日在租賃標的內完成合約簽署，並由原告二
      姊曾靖媛到場擔任保證人。細觀系爭租約第一頁之頁首，
      已明確記載「契約審閱權…(契約審閱期間至少三日)」(字
      體大小與租約其他文字相同，未刻意縮小)，該段文字下
      方第三行不僅有原告簽名，上方亦有於簽約日即提早交屋
      予原告使用之磋商約定，足可認原告已親見、知悉其得主
      張3日以上之審閱期間，當無疑義。又原告年約37歲，曾
      告知在台北市內湖工作多年並租屋於該地，非第一次承租
      房屋，理應有相當之社會歷練，況系爭租約，乃一般文具
      店所售基本範稿，內容皆為普羅大眾就不動產租賃之基本
      約定事項，文字簡單易懂，無繁雜、艱澀或深奧難懂之處
      ，且兩造非當下立即簽約，而係由原告攜回審閱，被告無
      絲毫妨礙之行徑，是原告顯有了解、思索合約內容之充裕
      時間及能力，則查究其知悉有3日審閱權利，仍願於未達
      審閱期間即簽署系爭租約之行為，自堪認已同意放棄3日
      審閱權利，揆諸上揭實務見解，即不得再事後爭執被告未
      給予合理審閱期間，法理至明。
（四）退步言之，縱認原告可主張系爭租約簽訂違反審閱期間。
      然，揆諸上開規定及實務見解，可知違反審閱期之法律效
      果僅定型化契約條款不構成契約內容或無效，至於全部契
      約是否無效，須視除去無效定型化契約條款後，整份契約
      是否已無從成立或有顯失公平之情事。然，原告迄今未指
      明究竟哪一條款不構成系爭租約內容或無效，自難逕行指
      摘全部契約無效!況，租賃法律關係之必要之點，為租賃
      標的、租金，兩造就此必要之點皆已磋商確認，並手寫內
      容，屬磋商條款，非定型化契約條款甚明，則系爭租約縱
      有其他定型法契約條款無效，亦無礙租賃關係已合法成立
      有效，兩造自應受契約所載權利義務拘束，不容單方片面
      否認契約效力。是以，被告收取並保有1個月租金及2個月
      押金共69000元，係本於兩造合法成立有效之系爭租約，
      原告主張不當得利云云，要屬無稽各等語。
三、本院之判斷：
（一）按消費者，係指以消費為目的而為交易、使用商品或接受
      服務者；企業經營者，係指以設計、生產、製造、輸入、
      經銷商品或提供服務為營業者，消費者保護法第2 條第1 
      、2 款定有明文。本件原告主張被告為以出租為業之企業
      經營者，而有消費者保護法之適用，已為被告所否認，原
      告迄未就此部分提出證明，堪認被告並非專業租屋企業主
      一節，應屬可採，被告自非消費者保護法第2 條第2 款所
      定之企業經營者，而無消費者保護法之適用。故原告主張
      系爭租約違反消費者保護法第11條之1而無效，並非有據
      。況依消費者保護法第11條之1第3項之規定，企業經營者
      未予消費者合理之審閱期間，僅生由企業經營者單方所預
      先擬定之定型化契約條款，不構成契約內容之效力，非謂
      當事人間之契約關係不成立或無效，亦與消費者保護法第
      19條第1項、第19條之1規定，係因消費者於郵購或訪問買
      賣或以該方式所為之服務交易時，常有無法詳細判斷或思
      考之情形，而購買不合意或不需要之商品、服務，為衡平
      消費者在購買前無法獲得足夠資料或時間加以選擇，乃將
      判斷時間延後，而提供消費者於訂約後詳細考慮而解除契
      約之「猶豫期間（冷卻期間）」，未盡相同（最高法院98
      年度台上字第168號、103年度台上字第2038號民事判決可
      資參照）。故本件縱有消費者保護法之適用，系爭租約亦
      非無效，則被告係本於系爭契約關係受領該租金及押租金
      ，即非無法律上關係，受有利益，是原告本於不當得利法
      律關係請求被告返還租金及押租金69,000元，自非正當，
      委無足採。至原告另主張已於110年10月23日向被告為終
      止契約之意思表示乙節，縱認為真正，惟契約之終止與契
      約之解除，兩者之效力不同，前者使契約關係向將來消滅
      。而繼續性契約之終止既僅生將來效力，終止前因契約而
      發生之法律關係仍有其效力（最高法院 109 年度台上字
      第 2793 號 民事判決可資參照）。自仍無礙終止前因系
      爭租約而發生法律關係之效力，原告本於不當得利法律關
      係請求被告返還租金及押租金，仍非有據，無可採取。
（二）從而，原告依不當得利之法律關係訴請被告給付原告6900
      0元，自110年10月17日起至清償日止，按年利率百分之五
      計算之利息，為無理由，應予駁回。
四、本件判決基礎俱已臻明確，兩造其餘攻防方法及訴訟資料經
    本院審酌後，核與判決不生影響，無逐一論駁之必要，併此
    敘明。
中　　華　　民　　國　　111 　年　　3 　　月　　29　　日
                  臺灣新北地方法院板橋簡易庭
                      法    官  李崇豪
上列為正本係照原本作成。
如不服本判決，應於收受送達後20日內以違背法令為理由向本院
提出上訴狀（上訴理由依法應表明一、原判決所違背之法令及其
具體內容。二、依訴訟資料可認為原判決有違背法令之具體事實
。）如於本判決宣示後送達前提起上訴者，應於判決送達後20日
內補提上訴理由書（須附繕本），如未於上訴後20日內補提合法
上訴理由書，法院得逕以裁定駁回上訴。
中　　華　　民　　國　　111 　年　　3 　　月　　29　　日
                      書 記 官  葉子榕